ACORDAO-COMPLETO-2362056

ACÓRDÃO 12275/2019 ATA 40/2019 - SEGUNDA CÂMARA

VISTOS, relatados e discutidos estes autos de ato de concessão de aposentadoria em favor da magistrada Ana Maria Garcia, do Tribunal Regional do Trabalho da 15ª Região (Campinas-SP) .
ACORDAM os Ministros do Tribunal de Contas da União, reunidos em Sessão da Segunda Câmara, diante das razões expostas pelo Relator, em, nos termos dos arts. 71, inciso III, da Constituição Federal, c/c arts. 1°, inciso V, e 39, inciso II, da Lei 8.443/1992 e 260, §1°, do Regimento Interno desta Corte de Contas:
9.1 considerar ilegal e negar registro ao ato de aposentadoria em favor de Ana Maria Garcia (peça 2) , em face da averbação de tempo de serviço de advocacia sem a comprovação das respectivas contribuições previdenciárias, considerando que o ingresso da interessada na magistratura ocorreu após a Emenda Constitucional 20/1998;
9.2 nos termos da Súmula-TCU 106, dispensar, desde logo, a eventual reposição das quantias indevidamente recebidas de boa-fé pela interessada;
9.3 determinar ao Tribunal Regional do Trabalho da 15ª Região - Campinas/SP que:
9.3.1 dê ciência à interessada acerca do inteiro teor desta deliberação, enviando a este Tribunal, no prazo de 30 (trinta) dias, os documentos comprobatórios da referida ciência;
9.3.2 acompanhe o desfecho do Processo 3825-44.2015.4.01.3400, em trâmite na 6ª Vara Federal/DF e, caso a União obtenha êxito no recurso, promova adequação da proporcionalidade da aposentadoria, em razão do tempo de advocacia impugnado, emitindo novo ato e disponibilizando-o a este Tribunal, nos termos e prazos definidos na Instrução Normativa-TCU 78/2018;
9.3.3 determinar à Sefip que, nos termos da questão de ordem aprovada pelo Plenário deste Tribunal em 8/6/2011, encaminhe ao Departamento de Assuntos Extrajudiciais da Advocacia-Geral da União, bem como à Consultoria Jurídica desta Corte de Contas, as informações necessárias ao acompanhamento do Processo 3825-44.2015.4.01.3400, em trâmite na 6ª Vara Federal/DF.

Ato de aposentadoria.

Segunda Câmara

Tribunal Regional do Trabalho da 15ª Região - Campinas/SP.

3. Interessados/Responsáveis:
3.1. Interessado: Ana Maria Garcia (XXX.181.721-XX).

13.1. Ministros presentes: Ana Arraes (Presidente), Augusto Nardes, Aroldo Cedraz e Raimundo Carreiro (Relator).
13.2. Ministro-Substituto presente: Marcos Bemquerer Costa.

Associação Nacional dos Magistrados do Trabalho - ANAMATRA e Associação dos Juízes Federais do Brasil - AJUFE

RAIMUNDO CARREIRO

Trata-se de ato de aposentadoria de Ana Maria Garcia, no cargo de Juiz do Trabalho Substituto do Tribunal Regional do Trabalho da 15ª Região - Campinas/SP - TRT-15, submetido, para fins de registro, à apreciação do Tribunal de Contas da União (TCU) , de acordo com o art. 71, inciso III, da Constituição Federal.
2.	Reproduzo a seguir, com ajustes de forma, o teor principal da instrução conclusiva lavrada no âmbito da Secretaria de Fiscalização de Pessoal (SEFIP) , cujas conclusões foram endossadas pela direção da unidade e pelo Ministério Público de Contas (peças 16 a 18) :
EXAME TÉCNICO
3.	Em nossa instrução anterior (peça 4) , foi proposto que o ato fosse apreciado pela ilegalidade, em face da averbação para fins de aposentadoria de tempo de serviço prestado no exercício da advocacia sem comprovação do recolhimento das contribuições previdenciárias, resultando, depois de impugnado esse tempo, em pagamento de proventos superior ao devido
4.	Entretanto, ao emitir seu parecer (peça 6) , o Ministério Público opinou pela realização de diligência ao órgão de origem para que fosse encaminhado:
a) memória de cálculo da média das remunerações de contribuição;
b) prova da filiação à ASSOCIAÇÃO NACIONAL DOS MAGISTRADOS DO TRABALHO - ANAMATRA e/ou à ASSOCIAÇÃO DOS JUÍZES FEDERAIS DO BRASIL - AJUFE, bem como comprovante de que ANA MARIA GARCIA concedeu autorização específica e individualizada para as referidas associações representá-la na demanda judicial;
c) cópia da certidão emitida pela OAB que atestou o tempo de advocacia.
5.	Essa proposta do Ministério Público foi acatada pelo Ministro-Relator, onde foi determinado o retorno dos autos a esta Secretaria (peça 7) . 
6.	A supramencionada diligência foi realizada por esta Unidade Técnica (peça 10) , que foi prontamente atendida pela Unidade Jurisdicionada (peça 14) .
7.	No que diz respeito ao tempo de serviço prestado no exercício da advocacia (período de 6/1/1998 a 15/12/1998) , foi encaminhado cópia de certidão emitida pela Ordem dos Advogados do Brasil - Seção de Goiás, onde foi certificado que a interessada era inscrita no Quadro de Advogados daquela Seção da Ordem dos Advogados do Brasil sob nº 11.503, categoria profissional, desde 26/2/1992 (peça 14, p. 4) .
8.	Além disso, o órgão de origem encaminhou cópia de declaração emitida pela Associação dos Magistrados da Justiça do Trabalho - ANAMATRA, onde foi declarado que a interessada pertence ao quadro associativo daquela instituição (peça 14, p. 5) .  
9.	Entretanto, apesar de a interessada estar amparada por decisão judicial contrária ao entendimento do TCU, isso não impede ou vincula a apreciação do ato submetido a registro. Aliás, a sentença judicial somente faz coisa julgada entre as partes que tenha figurado na relação processual e a ela subjacente, não beneficiando nem prejudicando terceiros. Portanto, como este Tribunal não faz parte do processo, não há óbice que o TCU aprecie o ato ou vincule sua decisão ao decidido pelo judiciário.
10.	Diga-se que a existência de decisão judicial divergente, não obsta a atuação do TCU, mesmo por objeto de assuntos semelhantes, haja vista a independência de instâncias e a competência do TCU para apreciar os atos submetidos a registro. 
11.	O TCU exerce a sua jurisdição independentemente das demais instâncias. O Tribunal possui competências próprias e privativas, estatuídas pela Constituição Federal e pela sua Lei Orgânica, inexistindo vinculação entre o processo do TCU e outro versando sobre idêntica matéria no âmbito do Poder Judiciário ou da Administração Pública.
12.	Cabe esclarecer que é firme o entendimento deste Tribunal de que as decisões de órgãos do Poder Judiciário ou da Administração Pública não podem compelir esta Corte de Contas a registrar ato de aposentadoria, salvo quando o Tribunal for parte e a determinação for expedida pelo STF, a exemplo dos Acórdão 1857/2003-TCU-Plenário (Ministro-Relator Adylson Motta) , 961/2006, 962/2006 e 963/2006 todos do Plenário, cujo Ministro-Relator foi Walton Alencar Rodrigues.
13.	Assim, consoante Decisão 504/2001-TCU-Plenário (Ministro-Relator Marcos Vilaça) e Acórdãos 2.636/2008 e 2.229/2009, ambos do Plenário, tendo como Ministro-Relator André Luis de Carvalho, é entendimento pacífico do TCU de que o tempo prestado no exercício da advocacia somente pode ser averbado para fins de aposentadoria se houver a comprovação do recolhimento previdenciário.
14.	Todavia, como se trata de aposentadoria com averbação de tempo de serviço (exercício da advocacia) amparado por decisão judicial não transitada em julgado, e em observância ao princípio da independência das instâncias, este Tribunal não poderá efetivar determinações à Unidade Jurisdicionada, mas tão somente, que acompanhe o desfecho do Processo 3825-44.2015.4.01.3400, em trâmite na 6ª Vara Federal/DF e, caso a União obtenha êxito no recurso, promova adequação da proporcionalidade da aposentadoria, em razão do tempo de advocacia impugnado.
15.	Quanto aos proventos da interessada (peça 14, p. 20/30) , entende-se que ele foi calculado em consonância com a jurisprudência deste Tribunal (Acórdão 1176/2015-TCU-Plenário, Ministro-Relator André de Carvalho) .
16.	Por fim, vale destacar que o aludido ato deu entrada neste Tribunal há menos de cinco anos, não sendo aplicável, portanto, o procedimento de contraditório e ampla defesa determinado pelo Acórdão 587/2011-TCU-Plenário.
CONCLUSÃO
17.	A abrangência e a profundidade das verificações levadas a efeito fundamentam convicção de que o ato deve ser apreciado pela ilegalidade, uma vez que contém a averbação de tempo de serviço prestado no exercício da advocacia, sem comprovação do recolhimento das contribuições previdenciárias.
PROPOSTA DE ENCAMINHAMENTO 
18.	Ante o exposto, com fundamento nos arts. 71, inciso III, da Constituição Federal, 1o, inciso V, e 39, inciso II, da Lei 8.443/1992 e 260, § 1o, do Regimento Interno do Tribunal de Contas da União, propõe-se:
a) considerar ilegal e negar o registro do ato da magistrada, uma vez que contém a averbação de tempo de serviço prestado no exercício da advocacia, sem comprovação do recolhimento das contribuições previdenciárias;
b) determinar ao Tribunal Regional do Trabalho da 15ª Região - Campinas/SP que:
b.1) acompanhe o desfecho do Processo 3825-44.2015.4.01.3400, em trâmite na 6ª Vara Federal/DF e, caso a União obtenha êxito no recurso, promova adequação da proporcionalidade da aposentadoria, em razão do tempo de advocacia impugnado.
b.2) comunique a magistrada do teor desta decisão e envie a este Tribunal documentos comprobatórios de que ela está ciente do julgamento deste Tribunal.
É o Relatório.

não há

Procuradora-Geral Cristina Machado da Costa e Silva.

APOSENTADORIA. TRT-15. AVERBAÇÃO DE TEMPO DE ADVOCACIA SEM A COMPROVAÇÃO DAS RESPECTIVAS CONTRIBUIÇÕES PREVIDENCIÁRIAS. INGRESSO NA MAGISTRATURA POSTERIOR À EC 20/1998. DICÇÃO DADA À MATÉRIA PELO ACÓRDÃO 1.435/2019-TCU-PLENÁRIO. ATO ILEGAL. NEGATIVA DE REGISTRO. CONCESSÃO AMPARADA POR DECISÃO JUDICIAL NÃO TRANSITADA EM JULGADO. AUSÊNCIA DE DETERMINAÇÃO PARA INTERRUPÇÃO DOS PAGAMENTOS DECORRENTES DO ATO IMPUGNADO. SÚMULA 106. DETERMINAÇÕES DE ACOMPANHAMENTO DA RESPECTIVA AÇÃO JUDICIAL. CIÊNCIA.

APOSENTADORIA (APOS)

Secretaria de Fiscalização de Pessoal (SEFIP).

Relato este processo nos termos do art. 152 do Regimento Interno deste Tribunal, em sucessão ao Ministro José Múcio Monteiro.
2.	        Trata-se de ato de concessão de aposentadoria em favor de magistrada do Tribunal Regional do Trabalho da 15ª Região (Campinas-SP) , em que tanto a unidade técnica quanto o Ministério Público de Contas propõem a negativa de registro, em face da contagem de tempo de serviço de advocacia sem a comprovação dos respectivos recolhimentos previdenciários.
3.	       Informa-se, ainda, que a aposentadoria da interessada está amparada por decisão judicial ainda não transitada em julgado.
4.	       Conforme pontuado pela unidade técnica, em instrução de 18/6/2018, a jurisprudência deste Tribunal, à época, era firme no sentido de que o tempo laboral de advocacia somente poderia ser averbado para fins de aposentadoria mediante comprovação do respectivo recolhimento previdenciário. Nesse sentido, a instrução cita, à guisa de exemplo, os seguintes precedentes: Decisão 504/2001-TCU-Plenário (relator: Ministro Marcos Vilaça) e Acórdãos 2.636/2008 e 2.229/2009, ambos do Plenário, relatados pelo Ministro-substituto André Luís de Carvalho.
5.	        Em que pese tal assertiva da unidade técnica, anoto que essa orientação jurisprudencial foi alterada recentemente pelo Acórdão 1435/2019-TCU-Plenário (relator: Ministro Walton Alencar Rodrigues) , proferido em 19/6/2019, gerando o seguinte entendimento consignado em "Enunciado de Jurisprudência" desta Corte de Contas:
É legal, para fins de aposentadoria de magistrado, a contagem do tempo exercido como advogado, independentemente do recolhimento das contribuições previdenciárias, desde que comprovado por meio de certidão da OAB, apenas para os interessados que ingressaram na carreira antes do advento da EC 20, de 16/12/1998.  (Grifei) .
6.	       Faço esse registro apenas para esclarecer que o entendimento invocado pela Sefip não mais reflete a jurisprudência atual desta Corte de Contas.
7.	       Todavia, mesmo em face dessa nova exegese, o caso da interessada não se ajusta à hipótese admitida nesse novo acórdão paradigma, porquanto seu ingresso na magistratura ocorreu em 21/12/1999 (peça 2) , ou seja, posteriormente à publicação da Emenda Constitucional 20/1998. Logo, mesmo à luz da jurisprudência atual, o ato de aposentadoria sob exame não pode ser considerado legal.
8.	       No que tange à decisão judicial que ampara o ato em comento, assiste razão à unidade técnica, no ponto em que assinala a independência constitucional do Tribunal de Contas da União, albergada no art. 71, inciso III, da Lei Maior, para negar registro aos atos de aposentadoria, reforma e pensão que considere ilegais, mesmo havendo provimento judicial em contrário. In casu, o respeito à decisão do Poder Judiciário se materializa na ausência da determinação para a interrupção dos pagamentos decorrentes do ato impugnado. É dizer, o ato é julgado ilegal, mas tal decisão não produz reflexos financeiros. Conforme anotado no Relatório, essa dicção está devidamente fundamentada nos precedentes jurisprudenciais citados na instrução da Sefip, que, nesse ponto, incorporo aos fundamentos deste Voto.
9.	      Como, segundo a Sefip, a decisão judicial incidente no caso concreto ainda não transitou em julgado, cumpre determinar aos órgãos responsáveis que acompanhem o respectivo processo, pois, caso a situação seja revertida, deverão ser adotadas as medidas corretivas cabíveis, quanto ao ajuste dos proventos à realidade jurídica da concessão.
10.	      Assim, endosso as conclusões da unidade técnica e do Parquet especializado, embora por fundamentos distintos - quanto ao mérito da decisão -, para considerar ilegal e negar registro ao ato ora apreciado, sem prejuízo das medidas acessórias propostas nos pareceres, que acolho com ajustes de forma.
11.	      Acrescento apenas que, diante da possibilidade de reversão da decisão judicial que ampara os pagamentos decorrentes do ato ora impugnado, cumpre declarar, nos termos da Súmula-TCU 106, a dispensa de restituição dos valores indevidamente recebidos de boa-fé, para efeitos futuros.
	       Do exposto, VOTO por que seja aprovado o Acórdão que ora submeto a este Colegiado.
TCU, Sala das Sessões Ministro Luciano Brandão Alves de Souza, em 5 de novembro de 2019.
RAIMUNDO CARREIRO 
Relator